【裁判字號】    88,訴,800
【裁判日期】    891122
【裁判案由】    拆屋還地
【裁判全文】
臺灣桃園地方法院民事判決  八十八年度訴字第八○○號
    原      告  丙○○
                甲○○
                乙○○
    右三人共同
    訴訟代理人  謝錫福律師
    被      告  丁○○
    訴訟代理人  顏廷鈺律師
右當事人間請求拆屋還地事件，本院判決如左：
    主    文
被告應將坐落桃園縣中壢市○○段七六地號土地上如附圖所示面積六十平方公尺之地
上建物拆除，並將該土地交還原告丙○○及其他共有人全體。
被告應將坐落桃園縣中壢市○○段一八九地號土地上如附圖所示面積一二二平方公尺
之地上建物拆除，並將該土地交還原告甲○○、乙○○及其他共有人全體。
訴訟費用由被告負擔。
本判決第一項於原告丙○○以新台幣壹拾壹萬元供擔保後得為假執行，但被告如於假
執行程序實施前，以新台幣參拾參萬元為原告丙○○預供擔保後，得免為假執行。
本判決第二項於原告甲○○、乙○○以新台幣貳拾貳萬參仟陸佰元供擔保後得為假執
行，但被告如於假執行程序實施前，以新台幣陸拾柒萬壹仟元為原告甲○○、乙○○
預供擔保後，得免為假執行。
    事    實
甲、原告方面：
一、聲明：如主文第一、二項所示，並願供擔保請准宣告假執行。
二、陳述：
（一）查坐落桃園縣中壢市○○段七六地號土地為原告丙○○及其他共有人等所共有
      ，被告未經同意即私自在該土地上搭建地上物無權占用，被告依法應將前開土
      地上之地上物拆除並將土地交還原告丙○○及其他全體共有人。
（二）次查坐落桃園縣中壢市○○段一八九地號土地為原告甲○○、乙○○、被告及
      其他共有人等所共有，惟被告未經共有人全體之同意即私自在該土地上搭建地
      上物無權占用，按共有人對於共有物之特定部分使用收益仍須徵得他共有人全
      體之同意，非謂共有人得對共有物之全部或任何一部有自由使用收益之權利。
      如共有人不顧他共有人之利益而就共有物之全部或一部份任意使用收益，即屬
      侵害他共有人之權利，最高法院六十二年台上字第一八○三號著有判例可參，
      因此被告依法應將前開土地上之地上物拆除，並將土地交還原告甲○○、乙○
      ○及其他全體共有人。
三、對被告抗辯之陳述：
（一）被告主張系爭遠東段七六、一八九地號土地本為原告丙○○之劉家祖產，然此
      顯與事實不符，此由原告起訴狀所附土地登記簿謄本即可得知該二筆土地除劉
      家兄弟之外另有其他外姓共有人，況依該土地登記簿記載，民國（下同）七十
      年三月三十一日江國運將其所有遠東段一八九地號土地應有部份五分之一移轉
      予邱萬得時（買賣原因日期為六十九年十一月七日），斯時共有人另外分別有
      劉江柏、陳卻、陳明火、葉盛大、陳柏年、葉文雄、丙○○、劉江輝等八人，
      被告主張系爭房屋係邱萬得、劉江柏所興建並於七十一年五月一日由邱萬得價
      賣予伊，縱使被告所主張為真的話，然被告卻自始至終無法證明邱萬得原興建
      房屋有得到當時該八名土地共有人全體之同意，按共有物之處分、變更及設定
      負擔，應得共有人全體之同意。民法第八百十九條第二項定有明文。被告既然
      無法證明建屋者自始即徵得當時土地共有人全體之同意，其房屋占用系爭土地
      自無合法正當使用權源。
（二）被告謂原告丙○○不顧前兄弟分管協議，提起本件訴訟，惟查原告丙○○兄弟
      對系爭土地並未為任何分管協議，被告就此亦未舉證以實其說，且如上所說系
      爭土地並非僅為劉家兄弟所有，另有其他外姓共有人，分管協議應由全體共有
      人同意始能達成，劉家兄弟又如何能自行對該系爭土地達成分管協議呢，足證
      被告所言不實，被告於七十六地號土地無任何共有權存在，於一八九地號土地
      共有權僅五分之一，卻長期將全部土地佔為己用，嚴重侵害七十六地號所有權
      人及一八九地號其他共有人之共有權，被告依法自應將系爭房屋拆除，並將土
      地交還原告及其他共有人。
（三）被告所提其與邱萬得之不動產買賣契約書僅得證明該房屋權利前後移轉之狀況
      ，根本無法證明建屋者自始即徵得當時土地共有人全體之同意，此乃信而有徵
      ，要無可疑，且由被告與邱萬得共同刪除該不動產買賣契約書原本第五條：「
      乙方（指邱萬得）保證該出賣不動產全部確無來歷不明情事，如有設定抵押等
      他項權利或其他一切糾葛均歸乙方負責清理，不得阻礙甲方（指被告）之權利
      取得．．」之規定來看，可證明被告與邱萬得二人對系爭房屋未經全體共有人
      同意興建之事皆心知肚明，但因被告貪圖價格便宜，故自願承擔將來被拆除之
      風險，而邱萬得亦不願負擔該責任，因此雙方同意將該第五條邱萬得所應負責
      之權利瑕疵擔保責任規定予以刪除，至為明顯。
（四）被告所提出房屋稅繳納通知書並不足以證明被告之房屋係在何時有經過共有人
      全體同意而興建，故其系爭房屋占用系爭土地乃無合法正當之使用權源，而劉
      江柏亦未曾興建房屋或將土地出售予邱萬得，此被告亦未舉證以實其說，否則
      邱萬得豈會不要求劉江柏將其土地持分移轉登記與他呢？此顯違一般經驗法則
      ，而被告答辯狀所說邱萬得及伊先後未完全辦理好土地移轉登記手續之理由，
      更是無稽，令人啼笑皆非。
（五）證人邱創川所述俱不實在，蓋邱創川到庭謂其係曾聽其叔叔邱萬得跟他說過有
      購買系爭土地，並非證人親自參與其事，或看過全體共有人到場同意簽定契約
      書或收受價款，充其量僅為邱萬得向他說之片面說詞，否則為何完全提不出任
      何證據證明全體共有人有同意出售土地之證據呢？其供詞顯不足採信，此其一
      ，又本件無權占用系爭土地之始作俑者為邱萬得，證人邱創川與邱萬得既為叔
      侄關係，而被告向邱萬得購買系爭土地亦係透過邱創川介紹購買，由此更足證
      邱創川與其叔邱萬得必堅稱邱萬得確有購買到系爭土地，蓋此與渠等有利害關
      係，故其供詞顯然偏頗不實在，不足採信，此其二，依被告與邱萬得所簽定之
      不動產買賣契約，買賣標的並未有七十六地號土地之約定，而邱萬得確亦無七
      十六地號土地所有權，而被告由邱萬得所移轉過戶之系爭土地僅邱萬得所有一
      八九號土地持分五分之一而已，倘若被告有購買全部土地，豈不會積極要求辦
      理移轉，故證人供詞不實在，此其三，倘若土地共有人全體有同意出售系爭土
      地予邱萬得的話，那麼為何原告丙○○之子劉志達還願意在八十年向陳明火等
      四名共有人購買系爭土地持分呢？又共有人陳明同何以願意在八十年向劉江柏
      購買一八九地號土地持分五分之一呢？又邱萬得及被告為何皆未提出任何異議
      或要求將土地移轉過戶，由此足證證人邱創川所為證言不實在，此其四。
（六）縱使邱萬得有向江國運承租或購買系爭土地或得其承諾興建房屋使用，惟此僅
      屬於渠等間債權債務關係，要與原告等其他共有人無關，對其他共有人不生效
      力，被告就其所有房屋原係經全體共有人之同意興建及是否各共有人間有分管
      之協議，既無法證明，更不能僅以房屋稅繳納通知書即推斷房屋於興建之初即
      已經過全體共有人同意而興建，按諸共有物之處分、變更及設定負擔，應得全
      體共有人之同意。民法第八百十九條定有明文。被告既無法舉證以實其說，其
      房屋占用系爭土地自無合法正當使用權源，縱令原告或其前手知其上有建物存
      在，卻未要求拆屋還地，亦僅得謂原告或其前手怠於行使權利，尚難據此即謂
      原告或其前手容忍或默示同意被告或其前手使用系爭土地。
（七）被告主張系爭土地本為原告丙○○之劉家祖產，而系爭土地上被告所有之房屋
      臨巷道部分乃五、六十年間由原告丙○○異姓兄長江國運出售其分得部分之土
      地予邱萬得興建，其餘部分房屋為原告丙○○之兄長劉江柏原就其分得部分所
      興建，亦售予邱萬得遷入居住，被告於七十一年在江國運及邱創川介紹下，向
      邱萬得購入，並未擴建其範圍，然因邱萬得不識字，當初委由陳姓代書辦理過
      戶，未料其於辦理期間突然死亡，資料遺失，致未過戶清楚，被告遷入時，以
      江國運、劉江柏兄弟既已出面言明，且邱萬得與劉家兄弟均為親戚，被告因未
      受過教育，法律知識不足，致未追究續辦土地過戶事宜，詎料劉江柏過世後，
      原告丙○○不顧前兄弟分管協議，提起本件訴訟云云。惟查被告就其以上所主
      張之事實從未舉證，且江國運如有將系爭土地全部出售予邱萬得的話，何以僅
      將其所有一八九地號五分之一持分移轉登記予邱萬得呢？至於七十六地號持分
      卻至今未為移轉呢？又何以劉江柏土地持分亦未曾辦理移轉呢？甚且劉江柏已
      將其一八九地號土地持分於民國八十年出售與其他共有人陳明同，被告為何未
      提出異議呢？按出售共有土地持分依土地法規定應通知其他共有人，而江國運
      之妻江莊香蘭對其夫江國運出售土地之事何以全然不知呢？又被告主張系爭土
      地經過劉家兄地協議分管，同意劉江柏興建房屋一事，原告否認之，而被告對
      此事實從未舉證，況且系爭土地並非僅劉家兄弟所共有，尚有其他葉姓、陳姓
      等外人所共有，又縱使江國運、劉江柏有出售其土地予邱萬得，此又如何拘束
      原告及其他共有人呢？而被告就邱萬得與江國運、劉江柏之合約書，買賣標的
      為何，價金如何付款及其主張原告丙○○及其他共有人之同意書，皆未曾提出
      書面證據證明，被告所引之最高法院四八年台上字第一０六五號判例於本案並
      不適用。依被告所提與邱萬得所簽定之不動產買賣契約，買賣標的並未有七十
      六地號土地及價金之約定，而邱萬得確亦無七十六地號土地所有權，而被告由
      邱萬得所移轉過戶之系爭土地僅邱萬得所有一八九號土地持分五分之一而已，
      倘若被告有購買全部土地，豈不會積極要求辦理移轉。原告李恆芬、甲○○就
      系爭第一八九地號土地乃於八十六年一月十三日向案外人二鈴建設股份有限公
      司購買取得所有權，原告縱使知道該土地被占用之事實，被告既無法舉證以實
      其說，其房屋占用系爭土地自無合法正當使用權源，縱令原告或其前手知其上
      有建物存在，卻未要求拆屋還地，亦僅得謂原告或其前手怠於行使權利，尚難
      據此即謂原告或其前手容忍或默示同意被告或其前手使用系爭土地，況該土地
      與房屋並非同屬一人所有，自無最高法院四八年度台上字第一四五七號判例之
      適用。
（八）由被告所提出其與案外人邱萬得及江國運於七十一年八月八日所共同簽立之同
      意書，邱萬得僅於六十九年十一月七日向江國運一人購買系爭土地屬於江國運
      所有權持分部分而已，並未向劉江柏、原告丙○○，或其他共有人購買，而因
      在七十年三月三十一日江國運僅辦理好其中第一八九地號土地所有權持分移轉
      登記予邱萬得手續，其他二筆土地即第七十六、一九０地號土地持分尚未辦好
      ，嗣七十一年五月一日邱萬得將其向江國運所購得所有權持分出賣予被告，故
      邱萬得及被告將江國運找來，要求江國運同意將其另外二筆尚未辦妥所有權持
      分移轉予邱萬得之部分，直接移轉登記予被告，因而有該七十一年八月八日同
      意書之簽立，由此更證明被告明知其僅承購邱萬得向江國運一人所購買屬於江
      國運所有權持分之部分而已，除此之外並未向劉江柏或其他共有人購得系爭土
      地，否則劉江柏為何未將土地所有權持分移轉予邱萬得，又邱萬得及被告為何
      未找劉江柏來共同書立同意書呢？由上亦可知被告絕非法律知識不足，而是其
      所述完全係杜撰，並非事實之故。由該同意書可知江國運明確表示其僅出售系
      爭土地其所有權持分部分予邱萬得而已，其並未代表劉家兄弟或其他共有人出
      售共有土地全部至為明確，被告或謂該土地經劉家兄弟協議分管，或謂由江國
      運一人代表劉家兄弟出賣全部土地，全然係信口雌黃，無中生有，而被告就此
      自始至終未舉證以明其說，顯已違背舉證責任之法則，且系爭土地當時之共有
      人並非僅劉家兄弟而已，尚包括其他葉姓、陳姓等外人（非劉家親戚）之共有
      人，足證被告之占用系爭土地純屬無權占用。被告所謂邱萬得當初向江國運購
      買系土地未辦好過戶手續，即指如上同意書上所載之事，而被告就此亦要求邱
      萬得及江國運書立如上之同意書，可見被告行事謹慎，更足證明被告所謂未辦
      理好過戶手續，絕非針對劉江柏、原告丙○○、或其他共有人而言，因渠等俱
      非買賣契約當事人，至於被告是否片面聽信邱萬得、江國運之言，認為其有權
      占用系爭土地，全然與原告及其他共有人無關，被告不得僅以其聽信邱萬得及
      江國運之言即得主張有權占用系爭土地。
四、證據：提出土地登記簿謄本二件、地價證明書乙份、起訴書影本乙份、和解筆錄
    影本乙份、桃園縣政府工務局建造執照影本乙份、照片乙紙、地籍圖影本乙份等
    為證。
乙、被告方面：
一、聲明：駁回原告之訴，如受不利判決願供擔保，請准免為假執行。
二、陳述：
（一）系爭土地本為原告丙○○之劉家祖產，而系爭土地上被告丁○○所有之房屋臨
      巷道部分乃五、六十年間由原告丙○○異姓兄長江國運出售其分得部分之土地
      予邱萬得興建，其餘部分房屋為原告丙○○之兄長劉江柏原就其分得部分所興
      建，亦售予邱萬得遷入居住。被告丁○○於七十一年在江國運即原告丙○○之
      兄，及邱創川介紹下，向邱萬得購入，並未擴建其範圍。然因邱萬得不識字，
      當初委由陳姓代書辦理過戶，未料其於辦理期間突然死亡，資料遺失，致未過
      戶清楚，被告丁○○購入時，以江國運、劉江柏兄弟既已出面言明，且邱萬得
      與劉家兄弟均為親戚，被告丁○○因未受過教育，法律知識不足，致未追究續
      辦土地過戶事宜，詎料劉江柏過世後，原告丙○○幡然不顧前兄弟分管協議，
      提起本件訴訟。
（二）遠東段七十六號土地部分，按共有人於與其他共有人訂立分管契約後，縱將其
      應有部分讓與第三人，其分管契約對於受讓人仍繼續存在，此有最高法院四八
      年台上字一○六五號判例可稽，大法官會議第三四九號解釋亦認為其拘束力仍
      及於知情之受讓人。本件桃園縣中壢市○○段七十六號土地目前所有權人均為
      劉家子孫（按江永結、江宗諭、江美玉、江梅環、江香蘭、江莊香蘭等六人為
      江國運之繼承人，江國運為丙○○等人從母姓之兄弟），五、六十年間劉家兄
      弟既同意由劉江柏分得系爭土地興建房屋，即同意由其單獨使用該登記仍為共
      有之土地，該分管契約之效力自應及於劉家各繼承之子孫，原告丙○○為其他
      共有之劉家全體子孫之一，提起本件訴訟自無理由。
（三）遠東段一八九號土地部分，系爭遠東段一八九號土地原亦為劉家所有，原告甲
      ○○、乙○○於八十五年十二月始因買賣取得該土地各四十五分之四、四十五
      分之八之持分，而該土地上房屋自劉江柏、邱萬得五、六十年間興建已三十年
      ，且早由被告丁○○取得房屋之所有權占有使用至今，客觀上原告甲○○、乙
      ○○自無屬於善意第三人之可能。次參酌最高法院四八年度台上字第一四五七
      號判例要旨：「土地與房屋為各別之不動產，各得單獨為交易之標的，且房屋
      性質上不能與土地使用權分離而存在，亦即使用房屋必須使用該房屋之地基，
      故土地及房屋同屬一人，而將土地及房屋分開同時或先後出賣，其間雖無地上
      權設定，然除有特別情事，可解釋為當事人之真意，限於賣屋而無基地之使用
      外，均應推斷土地承買人默許房屋承買人繼續使用土地。」。依上開判例要旨
      ，亦應解釋為原告甲○○、乙○○於八十五年買受土地持分時，已默許共有人
      之一丁○○繼續使用土地，是其請求自無理由。
（四）依證人邱創川八十九年八月廿一日庭訊時所述，系爭土地自其才上剛上小學時
      起，即由江國運一人出租予邱萬得，亦均由江國運一人前來收租，是故分管契
      約之存在即信而可徵，否則數十年來，怎能由江國運一人管理、出租、收租？
      進而，嗣後系爭土地出售予邱萬得乙節，依證人邱創川八十九年一月五日到庭
      所證述：「劉江柏與江國運確有出售系爭土地給邱萬得，包括丙○○等其他共
      有人也同意出售」，可見原告丙○○對系爭遠東段七六號土地，不僅有同意江
      國運分管在先，嗣後亦同意出售獲利，本件訴訟乃利用兄長丙○○、江國運一
      過世，而後手邱萬得、被告丁○○識字不多，未續另請代書完成過戶登記手續
      之瑕，藉而提起本件訴訟，期一地二賣雙重獲利。
（五）原告謂江國運如有將系爭二筆土地全部售予邱萬得，何以僅辦理系爭遠東段一
      八九號土地應有部分，至今未辦理同段七六號土地持分，然而此乃當初委任之
      陳姓代書辦理過戶期間，突然死亡所致，就此應反問：倘邱萬得未向江國運購
      買全部土地，且原告丙○○未有同意出賣，何以邱萬得能使用全部土地達四十
      餘年？江國運或丙○○應已提出異議始合常理，再者何以出售前均由江國運一
      人出面收全部土地之地租？
（六）至原告置疑何以江國運之妻江莊香蘭對江國運出售土地之事全然不知？就此證
      人江莊蘭已到庭陳述，因其嫁給江國運時（續弦），土地早為邱萬得所有，且
      已有現存之房屋在系爭土地之上，就先前之事當然不知，原告就此實未能究明
      ，並非先前之事不存在。
（七）依台灣高等法院八十七年度上字第一五六五號民事判決要旨：「基於土地使用
      權同意書之文義及房屋、土地不能分離之性質，上訴人應繼受前手（原地主）
      之權利義務（使用現狀），同意被上訴人等合法使用系爭土地」，系爭遠東段
      一八九號土地之原告乙○○、甲○○之前手有劉江柏及原告丙○○等兄弟，自
      應繼受其使用現狀，即系爭房屋已合法使用數十年之情形，既原告乙○○、甲
      ○○已明知土地上存在有共有人丁○○之房屋，自不應於購買後再訴請被告拆
      屋還地，否則即生違反「進法院應以乾淨之手」及「惡意、明知應不受保護」
      之不公現象。
三、證據：提出不動產買賣契約書、房屋稅單、台灣高等法院八十七年度上字第一五
    六五號判決書要旨、同意書、土地登記簿謄本影本各乙份等為證，並請求訊問證
    人江莊香蘭、邱創川、邱萬得。
丙、本院依原告之聲請會同桃園縣中壢地政事務所土地測量員至現場勘驗測量。
    理    由
一、原告起訴主張坐落桃園縣中壢市○○段七六地號土地為原告丙○○及其他共有人
    等所共有，另坐落桃園縣中壢市○○段一八九地號土地為原告甲○○、乙○○、
    被告及其他共有人等所共有，惟被告未經共有人全體之同意即私自在該土地上搭
    建地上物，無權占用，原告爰依民法第八百二十一條、第七百六十七條規定，求
    為命被告應將前開土地上之地上物拆除，並將土地交還原告及其他全體共有人。
二、被告則以系爭土地本為原告丙○○之劉家祖產，而系爭土地上被告丁○○所有之
    房屋臨巷道部分乃五、六十年間由原告丙○○異姓兄長江國運出售其分得部分之
    土地予邱萬得興建，其餘部分房屋為原告丙○○之兄長劉江柏原就其分得部分所
    興建，亦售予邱萬得遷入居住。被告丁○○於七十一年在江國運即原告丙○○之
    兄，及邱創川介紹下，向邱萬得購入，並未擴建其範圍。然因邱萬得不識字，當
    初委由陳姓代書辦理過戶，未料其於辦理期間突然死亡，資料遺失，致未過戶清
    楚，被告丁○○購入時，以江國運、劉江柏兄弟既已出面言明，且邱萬得與劉家
    兄弟均為親戚，被告丁○○因未受過教育，法律知識不足，致未追究續辦土地過
    戶事宜，詎料劉江柏過世後，原告丙○○幡然不顧前兄弟分管協議，而遠東段七
    十六號土地部分，按共有人於與其他共有人訂立分管契約後，縱將其應有部分讓
    與第三人，其分管契約對於受讓人仍繼續存在，此有最高法院四八年台上字一○
    六五號判例可稽，大法官會議第三四九號解釋亦認為其拘束力仍及於知情之受讓
    人。本件桃園縣中壢市○○段七十六號土地目前所有權人均為劉家子孫（按江永
    結、江宗諭、江美玉、江梅環、江香蘭、江莊香蘭等六人為江國運之繼承人，江
    國運為丙○○等人從母姓之兄弟），五、六十年間劉家兄弟既同意由劉江柏分得
    系爭土地興建房屋，即同意由其單獨使用該登記仍為共有之土地，該分管契約之
    效力自應及於劉家各繼承之子孫，原告丙○○為其他共有之劉家全體子孫之一，
    提起本件訴訟自無理由。遠東段一八九號土地部分，系爭遠東段一八九號土地原
    亦為劉家所有，原告甲○○、乙○○於八十五年十二月始因買賣取得該土地各四
    十五分之四、四十五分之八之持分，而該土地上房屋自劉江柏、邱萬得五、六十
    年間興建已三十年，且早由被告丁○○取得房屋之所有權占有使用至今，客觀上
    原告甲○○、乙○○自無屬於善意第三人之可能。依證人邱創川八十九年八月廿
    一日庭訊時所述，系爭土地自其才上剛上小學時起，即由江國運一人出租予邱萬
    得，亦均由江國運一人前來收租，是故分管契約之存在即信而可徵，否則數十年
    來，怎能由江國運一人管理、出租、收租？倘邱萬得未向江國運購買全部土地，
    且原告丙○○未有同意出賣，何以邱萬得能使用全部土地達四十餘年？江國運或
    丙○○應已提出異議始合常理，再者何以出售前均由江國運一人出面收全部土地
    之地租？而系爭遠東段一八九號土地之原告乙○○、甲○○之前手有劉江柏及原
    告丙○○等兄弟，自應繼受其使用現狀，即系爭房屋已合法使用數十年之情形，
    既原告乙○○、甲○○已明知土地上存在有共有人丁○○之房屋，自不應於購買
    後再訴請被告拆屋還地，否則即生違反「進法院應以乾淨之手」及「惡意、明知
    應不受保護」之不公現象。
三、原告主張坐落桃園縣中壢市○○段七六地號土地為原告丙○○及其他共有人等所
    共有，另坐落桃園縣中壢市○○段一八九地號土地為原告甲○○、乙○○、被告
    及其他共有人等所共有，被告在上開土地搭建地上物，如附圖所示，佔有使用收
    益等情，業據原告提出與所述相符之土地登記簿謄本二份為證，並經本院會同桃
    園縣中壢地政事務所地政人員履勘現場，鑑測無訛，亦有勘驗筆錄及複丈成果圖
    在卷可考，且被告對上情復不爭執，應堪信原告此部分主張為真實。
四、被告則抗辯系爭土地本為原告丙○○之劉家祖產，而系爭土地上被告丁○○所有
    之房屋臨巷道部分乃五、六十年間由原告丙○○異姓兄長江國運出售其分得部分
    之土地予邱萬得興建，其餘部分房屋為原告丙○○之兄長劉江柏原就其分得部分
    所興建，亦售予邱萬得遷入居住，被告丁○○購入時，以江國運、劉江柏兄弟既
    已出面言明，且邱萬得與劉家兄弟均為親戚，詎料劉江柏過世後，原告丙○○幡
    然不顧前兄弟分管協議，並據證人邱萬得到庭證述屬實，是本件之爭點乃系爭土
    地原始共有人間有無分管之事實，茲論述如下：
  (一)被告抗辯系爭土地本為原告丙○○之劉家祖產，其劉家兄弟有訂立分管協議，由
    江國運分管使用系爭土地，固據證人邱創川證稱邱萬得先是向江國運承租建屋使
    用，並以稻米做為租金，後來向江國運買受其應有部分等語，足以推知江國運係
    與其他共有人有分管協議後，始將其分管之系爭土地出租與邱萬得建屋使用云云
    。惟查：證人邱創川於本院八十九年九月十八日證稱：「（建號七十六地號土地
    當時的狀況為何）當時除了一部分是邱萬得蓋房子以外，其他一大片都是茶園，
    根本沒有人在管理，閒置在那裡沒有人使用，直到六十幾年土地變更後才變成道
    路用地。我們當時都以為土地是江國運的，不知道共有人這麼多。比如七十五地
    號是我祖父向江國運租來蓋的，後來我經濟較富裕我想買土地的產權，去地政機
    關聲請才知道土地共有人有二十多人，之前我們都以為土地是江國運一個人所有
    。」足見，江國運雖將系爭土地出租與邱萬得，但並未表明其為系爭土地之管理
    人，被告以系爭土地其中一共有人江國運出租土地，即主張系爭土地有分管契約
    之存在，尚屬無據。
  (二)被告所舉之證人，江莊香蘭證稱：同意書上江國運之簽名與蓋章是真正，伊先生
    江國運之應有部分為多少則不清楚等語。江莊香蘭之證詞無法證明江國運分管本
    件土地，其證詞難為有利於被告之認定。
  (三)另觀之被告所提不動產買賣契約書其內容僅足以證明邱萬得將系爭土地上房屋出
    賣與被告，另同意書亦僅指稱江國運將其所有系爭七十六地號土地應有部分讓售
    與邱萬得，邱萬得再將其應有部分讓售與被告，依上開證據均不足以證明系爭土
    地為江國運所分管，江國運出租系爭土地之原因不詳，實不足以論定系爭土地共
    有人有分管契約之訂立。
  (四)且被告主張系爭遠東段七六、一八九地號土地本為原告丙○○之劉家祖產，丙○
    ○幡然不顧前兄弟分管協議云云，然該二筆土地除劉家兄弟之外另有其他外姓共
    有人，況依該土地登記簿記載，七十年三月三十一日江國運將其所有遠東段一八
    九地號土地應有部份五分之一移轉予邱萬得時（買賣原因日期為六十九年十一月
    七日），斯時共有人另外分別有劉江柏、陳卻、陳明火、葉盛大、陳柏年、葉文
    雄、丙○○、劉江輝等八人，被告主張系爭房屋係邱萬得、劉江柏所興建並於七
    十一年五月一日由邱萬得價賣予伊，縱使被告所言屬實，然被告復無法證明邱萬
    得原興建房屋有得到當時該八名土地共有人全體之同意。
  (五)另邱創川復證稱：「（你之前作證，邱萬得跟江國運買土地時有得到共有人的同
    意是從何知悉）我聽我叔叔邱萬得講的，因當時只有江國運及他的母親住在系爭
    土地附近，買賣土地時我才上小學，剛開始邱萬得是向江國運租來蓋房子，都是
    江國運來收租穀，當時那土地是茶園。」，證人邱創川係聽聞其叔叔邱萬得所言
    ，屬傳聞證據，亦不足以認定原始共有人均有同意分管之情事。
五、次應審酌者乃原始共有人江國運與其他原始共有人間有無默示分管契約存在：
  (一)被告抗辯訴外人邱萬得先租後買系爭土地，並在其上建築房屋使用，嗣並出賣予
    被告，其他原始共有人及渠等之繼承人等對此均無異議；亦未催索或分討租金，
    應認為原始共有人江國運在系爭土地內按其應有部分面積劃定範圍使用及出租，
    係與其他共有人有默示分管契約存在，在分管範圍內得自由使用、出租，無須得
    其他全體共有人之同意，故渠占有使用系爭土地，有法律上之正當權源云云，惟
    按未經共有人協議分管之共有物，共有人對共有物之特定部分占用收益，須徵得
    他共有人全體之同意。如未經他共有人同意而就共有物之全部或一部任意占用收
    益，他共有人固得本於所有權請求除去其妨害或請求向全體共有人返還占用部分
    。然共有物分管契約，不以共有人明示之意思表示為限，共有人默示之意思表示
    ，亦包括在內。惟所謂默示之意思表示，係指依共有人之舉動或其他情事，足以
    間接推知其效果意思者而言。
  (二)經查證人邱創川證稱：「（邱萬得蓋房子時共有人中有何人住在那裡）只有江國
    運住在附近。原告丙○○住在桃園，劉江柏住大溪，都不在那裡，劉江輝也不住
    在那裡。」，足證系爭土地之原始共有人大部份均不住在系爭土地上，依上述說
    明，訂約時僅其中一共有人江國運住在系爭土地，其他共有人並不知邱萬得建屋
    占有系爭土地。故系爭土地原始共有人大部份均非毗鄰而居，是其迄今逾三十多
    年並無異議，亦屬合理。
  (三)退而言之，縱認其他原始共有人知悉江國運出租系爭土地與邱萬得建屋而單純不
    表示意見，或其他原始共有人均曾於系爭土地居住使用，此時，尚難率爾認定默
    示同意其出租行為，蓋所謂默示之意思表示，係指依共有人之舉動或其他情事，
    足以間接推知其效果意思者而言，若單純之沈默，除有特別情事，依社會觀念可
    認為一定意思表示者外，不得謂為默示之意思表示（最高法院二十九年上字第七
    六二號判例參看）。本件情形，並無特別情形，可認有一定之意思表示，不構成
    所謂默示之分管契約。
  (四)另證人邱創川證稱：「當時除了一部分是邱萬得蓋房子以外，其他一大片都是茶
    園，根本沒有人在管理，閒置在那裡沒有人使用，直到六十幾年土地變更後才變
    成道路用地。」，足見系爭七十六號土地，尚有多處無人使用，五、六十年前後
    ，台灣仍屬農業社會，工商業不發達，農民所得有限，人口不稠密，土地之需求
    較低，共有土地閒置者眾，為避免涉訟，對共有土地遭人佔用者採漠視態度者屢
    見不鮮，而被告迄未舉證證明其他共有人有分取本件土地租金，或知悉邱萬得有
    繳租情事而不反對，亦不能以其餘原始共有人單純之沈默遽論系訟爭土地有默示
    分管契約之存在，且系爭土地並未經全體共有人劃定範圍使用，系爭土地既未設
    管理人，且僅有一位共有人占有部分土地居住，仍遺大部土地未有共有人管理、
    使用，顯難認有分管之事實存在。
  (五)再者，縱認本件土地有默示之分管契約，然依大法官會議釋字第三四九號之解釋
    ，善意受讓共有物應有部分者，不受原分管契約拘束：
    1.按依大法官會議釋字第三四九號解釋，認為最高法院四十八年度台上字第一０
      六五號判例謂「共有人於與其他共有人訂立共有物分割或分管之特約後，縱將
      其應有部分讓與第三人，其分割或分管契約，對於受讓人繼續存在」，就善意
      受讓者而言有使善意第三人受不測損害之虞，與憲法保障人民財產權之意旨有
      違，因而上開判例於此範圍內，應不再援用。
    2.縱認原系爭土地共有人就系爭土地有「默示分管契約」存在，系爭七十六土地
      只由被告占有部分土地使用，另有許多空地本係茶園，現為道路用地，已如前
      述，就此情況，被告丁○○於七十一年八月八日向訴外人邱萬得購買系爭七十
      六及一八九土地所有權應有部分，衡諸常理，自難想像江國運就該系爭土地有
      與其他共有人成立默示分管而為利用之契約。被告既未舉證證明其與邱萬得為
      善意受讓人，因而本件被告自難認屬於釋字第三四九號解釋所指之善意受讓人
      ，縱認本件原始系爭土地共有人就系爭土地有默示訂立分管契約之意，基於上
      開解釋，該分管契約對非善意受讓之被告亦不生效力，況本件被告丁○○依同
      意書雖可認定有向邱萬得買受系爭七十六地號土地之應有部分，惟依土地登記
      簿謄本所載，被告猶非系爭七十六土地之共有人之一。原告自得依民法第八二
      一條之規定，就系爭土地為本於所有權為全體共有人而為之請求。
六、綜上所述，被告主張其原始共有人間有分管協議或默示分管協議，均不可採信。
    按所有人對於無權占有或侵奪其所有物者，得請求返還之。又各共有人對於第三
    人，得就共有物之全部為本於所有權之請求。但回復共有物僅得為共有人全體之
    利益為之。分別為民法第七百六十七條前段及第八百二十一條所明文，查被告占
    有使用系爭土地並無任何正當之權源，已如前述，從而，原告本於所有權、共有
    權作用，請求被告應將坐落桃園縣中壢市○○段七六地號土地上如附圖所示面積
    六十平方公尺之地上建物拆除，並將該土地交還原告丙○○及其他共有人全體，
    及被告應將坐落桃園縣中壢市○○段一八九地號土地上如附圖所示面積一二二平
    方公尺之地上建物拆除，並將該土地交還原告甲○○、乙○○及其他共有人全體
    ，核無不合，應予准許。
七、兩造陳明願提擔保請為准、免假執行之宣告，核無不合，爰分別酌定相當擔保金
    額准許之。
八、兩造其餘攻擊防禦方法經審酌後，與本件論斷之結果不生影響，不一一論列。
據上論結，本件原告之訴為有理由，依民事訴訟法第七十八條、第三百九十條第二項
、第三百九十二條，判決如主文。
中      華      民      國    八十九    年      十一    月    二十二    日
                                        臺灣桃園地方法院民事第二庭
~B法      官  吳幸娥
右為正本係照原本作成
如對本判決上訴須於判決送達後二十日內向本院提出上訴狀
中      華      民      國    八十九    年      十一    月    二十三    日
~B法院書記官  王恬如


司法院資訊處製作；財團法人民間司法改革基金會備份。
